【裁判字號】    94,上易,886
【裁判日期】    950203
【裁判案由】    返還不當得利
【裁判全文】
臺灣高等法院民事判決                 94年度上易字第886號
上  訴  人  甲○○
（附帶被上訴人）
訴訟代理人  呂丹琪律師
被上訴人    乙○○
（附帶上訴人）
訴訟代理人  陳德義律師
上列當事人間請求返還不當得利事件，上訴人對於中華民國94年
9月29日臺灣桃園地方法院94年度訴字第530號第一審判決提起上
訴，被上訴人為附帶上訴，本院於95年 1月18日言詞辯論終結，
判決如下：
    主  文
甲○○上訴駁回。
原判決關於駁回附帶上訴人乙○○後開第 3項之訴部分及訴訟費
用之裁判均廢棄。
上開廢棄部分，附帶被上訴人甲○○應再給付附帶上訴人乙○○
新台幣60,984元，及自民國94年 4月30日起至清償日止按週年利
率5%計算之利息。
第一、二審訴訟費用（除乙○○減縮部分外）由甲○○負擔90%
，餘由乙○○負擔。
    事  實
甲、上訴人（即附帶被上訴人）甲○○部分：
一、聲明：
  (一)上訴聲明：
    1.原判決不利於上訴人甲○○部分廢棄。
    2.上開廢棄部分，駁回被上訴人乙○○於第一審之訴。
  (二)附帶上訴答辯聲明：附帶上訴駁回。
二、陳述：除與原判決記載相同者外，補稱略以：
  (一)原判決就上訴人土地持分計算錯誤：
    被上訴人所有系爭土地持分為2/16，兩造共同出租予訴外人
    王敏郎之土地為 400坪，被上訴人依應有部分比例計算為50
    坪（400坪×2/16＝50坪）並非50.82坪。
  (二)上訴人遭處罰之原因並非上訴人個人因素：
    依89年1月6日修正前之土地稅法第28條及39條之 2之規定可
    知，兩造分別因贈與及繼承受讓土地時，均無庸繳納土地增
    值稅，上訴人之所以遭受處罰，係因全體共有人同意將農地
    出租予第三人做砂石廠，並非上訴人個人因素所致，故罰鍰
    應由共有人全體就個別應有部分負擔之。乙○○係因取得土
    地之原因為「繼承」，並無處罰之明文始未受裁罰。
  (三)甲○○縱有不當得利，所得利益亦已不存在：
    乙○○起訴請求甲○○給付所收取之租金，但甲○○於85年
    繳納罰鍰後即多次告知乙○○必須分擔罰鍰金額，乙○○均
    置之不理，甲○○遂於89年11月10日訂立新約後，將收取之
    租金用以抵扣乙○○按其應有部分所應分擔之罰鍰數額，乙
    ○○並無反對之意思表示，足見宗勝宗於受領時主觀上不知
    無法律上之原因為善意受領人。甲○○自89年11月10日起至
    90 年10月止共收取租金新臺幣（下同）143萬元，自90年11
    月起至95年5 月止共收取租金228萬元，合計收取租金371萬
    元，其中2,121,700元已經繳納罰鍰， 縱上訴人確有不當得
    利，所受利益已不存在，於該範圍內免負返還之責。
  (四)附帶上訴為無理由：
    乙○○附帶上訴請求甲○○給付92年6月11日起至93年1月10
    日止之租金，但系爭 960地號土地甲○○已於95年5月6日出
    賣給訴外人曹富及曹裕，自己僅保留持分2529/30030，而提
    存租金者僅沈明輝一人，且提存之租金甲○○並未收取自未
    受有利益，甲○○無不當得利可言。
乙、被上訴人（即附帶上訴人）乙○○部分：
一、聲明：
  (一)答辯聲明：上訴駁回。
  (二)附帶上訴聲明：
    1.原判決不利於乙○○後開第2項部分廢棄。
    2.上開廢棄部分，甲○○應再給付乙○○60,984元及自94年
      4月30日起至清償日止，按週年利率5%計算之利息。
二、陳述：除與原判決記載相同者外，補稱略以：
  (一)乙○○出租之坪數確為50.82坪：
    依租賃契約所載，出租之土地計有桃園市○○段 1016、958
    、959、960等4筆土地，非僅1016地號土地，甲○○以 1016
    號土地中乙○○應有部分2/16計算乙○○出租面積，自不可
    採，況甲○○於原審對此並未爭執，自不得再加以否認。
  (二)甲○○遭罰鍰係因其個人因素所致：
    甲○○被課處罰鍰係因其得系爭桃園市○○段1016及1019地
    號土地應有部分時，受有免徵土地增值稅之利益，其餘共有
    人則無，是以甲○○將前開1016及1019地號土地出租予人做
    砂石場時，未申請改依一般案件核課土地增值稅，則甲○○
    受罰之原因確係甲○○之個人因素所致，自無要求其他共有
    人就應有部分負責之理，況前開1019地號與本件無涉。且稅
    捐機關係依甲○○原免徵之增值稅額處罰，至該增值稅額則
    係依甲○○就上述1016及1019地號土地之應有部分計算而得
    ，並未逾其應分擔之部分。
  (三)本件並無所受利益不存在之情形：
    甲○○自始即知系爭款項係其應轉付予其他共有人者，是其
    並非不知無法律上之原因而受領給付，自無不當得利之適用
    。何況甲○○所受領之利益係金錢給付，依實務見解，並無
    所受利益不存在之可能。縱依甲○○所述，抵扣部分金額後
    ，尚餘1,588,300元仍應分配予其他共有人。 甲○○從未告
    知乙○○必須分擔罰鍰金額，更未告知以收取之租金抵扣，
    乙○○亦從未同意分擔罰鍰或以租金抵扣，甲○○之主張與
    事實不符。
  (四)甲○○有分配92年6月至93年1月間之租金予共有人之義務：
    租賃契約之效力存在於出租人與承租人之間，與是否為所有
    人無關。本件依系爭租賃契約書所載，甲○○為出租人，且
    甲○○於92年6月至93年1月間，確為桃園市○○段960及959
    地號之共有人，且系爭土地之出租，向來均由甲○○收取租
    金後，再行分配予其餘共有人，甲○○對承租人沈明輝所提
    存之租金即有受取權，故甲○○應將自92年 6月11日起至93
    年1月10日止之租金給付予其餘共有人。
    理  由
一、乙○○起訴主張：兩造均為坐落桃園縣桃園市○○段 958、
    959、960、1016地號土地共有人，依本院93年度上字第43號
    判決認定前開地號土地中之面積約 400坪，係由兩造及其他
    共有人共同出租予訴外人王敏郎及沈明輝等人，按應有部分
    比例計算，乙○○出租面積為 50.82坪，租賃期限自89年11
    月10日起至93年 1月10日止，共計38個月，出租期間租金均
    由甲○○收取，其未按出租比率將租金分配予乙○○，爰依
    無因管理或不當得利之法律關係，請求甲○○給付租金利益
    675,906 元及遲延利息。經原判決以乙○○業於92年5月6日
    將系爭 960地號土地以買賣為原因移轉登記為訴外人曹富、
    曹裕所有，僅判命甲○○給付471,356元及遲延利息， 駁回
    乙○○其餘之請求。乙○○附帶上訴原請求甲○○再給付12
    1,968元及遲延利息， 嗣減縮為甲○○應再給付60,984元及
    遲延利息。
二、甲○○則以：系爭土地自83年起出租他人，並由全體共有人
    依出租比率分配租金，惟系爭土地因轉作非農業使用，其遭
    課處罰鍰 2,121,700元，乙○○及其他土地共有人竟不願共
    同分擔，故自89年續約時起，未將租金分配予乙○○，用以
    抵銷乙○○應分擔之罰鍰數額，且其所收取之租金收益僅至
    92年5、6月間止等語，資為抗辯。經乙○○提起附帶上訴後
    ，另以乙○○對於以租金分擔罰鍰之事，未為反對之意思表
    示，甲○○係善意受領人，無不當得利可言；承租人沈明輝
    提存之租金，甲○○並未收取，並未受有利益等語置辯。
三、兩造不爭之事實：
    乙○○主張兩造為坐落桃園縣桃園市○○段1016、958、959
    、960地號土地共有人， 兩造及前開地號土地共有人全體曾
    與訴外人沈明輝、王敏郎於90年1 月10日訂定土地租賃契約
    書，約定將前開地號土地面積約400 坪之系爭土地出租予沈
    明輝、王敏郎等人經營中古汽車行，租賃期間自89年11月10
    日起至93年1月10日止，每月租金為13萬或12萬元不等， 系
    爭土地自89年11月10起出租所得之租金均由甲○○向承租人
    收取或由沈明輝以債權人甲○○為受取人名義提存於法院，
    但甲○○未分配予乙○○等情，為甲○○所不爭執，復有土
    地租賃契約書為證，堪信為真實。
四、兩造爭點之論述：
    本件之爭點為乙○○應否按出租比率分擔甲○○因系爭土地
    出租而遭課處之罰鍰？及沈明輝提存於法院之租金，甲○○
    是否應分配予乙○○？
  (一)乙○○出租之坪數為50.82坪：
    乙○○於起訴時即主張其出租之坪數為 50.82坪、尚未給付
    之租金為 675,906元，甲○○對乙○○主張尚未給付之租金
    為675,906元乙節，陳稱「無意見」（原卷第35頁）， 依民
    事訴訟法第280條第1項本文規定「當事人對於他造主張之事
    實，於言詞辯論時不爭執者，視同自認」。何況，依本院93
    年度上字第43號判決之記載，租賃之面積係 「大約400坪」
    （原審卷第16頁）並非400坪，甲○○逕以400坪乘以其應有
    部分計算出50坪，指摘原判決就乙○○出租之土地計算錯誤
    云云，自不可採。
  (二)甲○○係因個人因素受罰，乙○○不應分擔罰鍰：
    1.甲○○主張系爭土地因變更非農地使用而遭課處罰鍰，當
      初既然全體共有人均同意出租，應由各土地共有人按出租
      比率分擔罰鍰云云；為乙○○所否認。按「農業用地在依
      法作農業使用期間，移轉與自行耕作之農民繼續耕作者，
      免徵土地增值稅。」，89年1月4日修正前之農業發展條例
      第27條定有明文。次按「農業用地在依法作農業使用時，
      移轉與自行耕作之農民繼續耕作者，免徵土地增值稅。」
      、「依第39條之2第1項取得之農業用地，取得者於完成移
      轉登記後，有左列不繼續耕作情形之一者，處以原免徵土
      地增值稅額2倍之罰鍰， 其金額不得少於取得時申報移轉
      現值2%：‧‧‧三非依法令變更為非農業用地使用。」89
      年1月6日修正前之土地稅法第39條之2第1項、 第55條之2
      第1項第3款分別定有明文。再按依農業發展條例第27條規
      定取得免徵土地增值稅之農業用地，其有不繼續耕作情事
      者，在未經檢舉及稽徵機關或財政部指定之調查人員進行
      調查之前，自行申請改按一般案件核課並補稅者，應依稅
      捐稽徵法第48條之1規定辦理， 免依修正前土地稅法第55
      條之2規定處罰，亦經財政部79年10月29日台財稅字第790
      372433函示明確。由前開規定及函示意旨可知，倘農業用
      地於農業使用期間，移轉與自行耕作之農民繼續耕作時，
      依法受讓人享有免徵土地增值稅之優惠，惟若嗣有不繼續
      耕作之情事，在未經稅務人員查核發現前，受讓人可自行
      申請改按一般案件核課，並補繳原經免徵之土地增值稅，
      若未自行申請改課而經查獲時，則應課處原免徵土地增值
      稅額2倍之罰鍰。 經查，系爭土地中坐落桃園縣桃園市○
      ○段1016地號土地地目為田，於甲○○之被繼承人買受時
      ，曾依前開農業發展條例第27條、土地稅法第39條之2第1
      項規定，受有免徵土地增值稅之優惠，嗣因該1016地號土
      地及同為兩造共有之同段1019地號土地經甲○○出租第三
      人作非農業之砂石場使用，經桃園縣政府稅捐稽徵處分別
      課處原免徵之土地增值稅2倍之罰鍰各1,816,700元、305,
      000元，且系爭土地另一共有人游象紀亦因於76年12 月14
      日買賣取得系爭土地時係按前開規定受有免徵土地增值稅
      之優惠，而同為桃園縣政府稅捐稽徵處處以原免徵土地增
      值稅2倍之罰鍰， 至系爭土地其餘共有人於取得系爭土地
      時未享有免徵土地增值稅之優惠，故無受課處罰鍰之處分
      等情，有桃園縣政府稅捐稽徵處94年8月2日桃稅法字第09
      40100487號函送之處分書、查核清單及94年8 月29日桃稅
      土字第0940106892號函為證（原審卷第99頁），是甲○○
      受讓系爭土地繼續供農業耕作受免徵土地增值稅之優惠在
      先，惟變更為非農業使用且未主動申請改按一般案件核課
      而補繳土地增值稅在後，故而受課原免徵土地增值稅2 倍
      之罰鍰，此係出於甲○○個人事由所生。甲○○主張乙○
      ○取得土地之原因為「繼承」，並無處罰之明文始未受罰
      云云（本院卷第14頁）；既然乙○○不符合裁罰之要件，
      甲○○主張乙○○應按出租比率分擔罰鍰，即非有據。甲
      ○○於原法院陳稱「‧‧‧原告既然有分租金，罰金也應
      該共同分擔，但是原告不肯負擔，所以第2 次跟中古車行
      訂約以後就沒有給原告租金，我確實有少給原告60多萬元
      是為了抵罰金」等語（原審卷第34頁），足證甲○○明知
      其所收取之租金應分配予其他共有人，甲○○係自行抵扣
      未將租金分配予乙○○；故甲○○係明知其受領出租共有
      物所受領之租金，應按共有比率分配予乙○○，其非善意
      受領人甚明。而甲○○主張其以租金抵扣罰鍰之行為，乙
      ○○未為反對之意思表示部分，為乙○○所否認，甲○○
      單方面不分配租金不等同乙○○默示同意扣抵，甲○○就
      有利於己之事實未舉證以實其說，自無可採。則甲○○主
      張其受領租金時，主觀上不知無法律上之原因，乃善意受
      領人云云，委無可採。
    2.所謂所受利益已不存在，係以不當得利受領人現存之整體
      財產與未受領前之財產總額比較之差額認定利益是否存在
      。甲○○對於在92年 6月前每月均有收受沈明輝及王敏郎
      交付租金之事實不爭執，該項租金收入，自會增加甲○○
      之資產或減少其負債，自無受領利益已不存在之問題，至
      於甲○○是否以租金繳納罰鍰係其個人之財務運用，縱無
      租金收入，甲○○亦係以其個人財產繳納罰鍰，則個人財
      產必然減少。況甲○○所受領之租金係金錢債權，而依金
      錢之債之性質，並無所受利益已不存在之問題，顯見甲○
      ○主張所受利益已不存在云云，毫無可採。
  (三)甲○○對沈明輝已提存之部分亦有不當得利：
    系爭土地承租人即證人沈明輝、范國樑於原法院證稱：系爭
    土地是由沈明輝與王敏郎分租，各自使用2分之1之面積，初
    時租金是每月13萬元，從89年11月付到90年10月，從90年11
    月開始甲○○同意租金降為每月12萬元，給付租金至92年 5
    月止，嗣因甲○○財務出問題，將系爭土地應有部分出賣予
    第三人，但是系爭土地租賃合約並未到期，沈明輝認租約仍
    有效，所以把租金向法院辦理提存至93年 4月止等語（原審
    第 107頁），並提出租金給付明細表、支票影本、現金支出
    傳票、收據、國庫存款收款書為證，而甲○○於當日庭訊時
    對沈明輝之證言並沒有意見（原審第 108頁）。乙○○附帶
    上訴主張自92年6月起至93年1月止之租金，承租人沈明輝係
    以甲○○為受領人向法院提存，甲○○應將該部分租金給付
    乙○○，為甲○○所否認，抗辯甲○○並未確實取得沈明輝
    提存之租金，並無不當得利，況其業於92年5月6日以買賣為
    原因，將系爭土地應有部分移轉登記予訴外人曹富、曹裕云
    云。按，提存者，係債之消滅方法之一，而出租人不以有處
    分權為必要，且租賃係債權關係，為相對權，僅存在於出租
    人與承租人之間，若其間並無債之移轉，出租人與承租人所
    應負之權利義務，並不因租賃物非屬出租人所有而生變動。
    依提存法第9條第2項規定，清償提存時，應記載指定之提存
    物受取人。且依提存之性質，記載受取人之提存書，除提存
    人符合取回提存之要件外，僅提存物受取人得領取該清償提
    存。而依民法第329、330條規定，債權人得於提存後10年內
    隨時受取提存物。遑論甲○○迄今就系爭960 地號土地仍有
    應有部分2529/30030（本院卷第44頁），且租賃契約既未終
    止，甲○○本於出租人之地位，本有租金受領權，何況承租
    人沈明輝已將租金清償提存於法院，該提存之租金業已處於
    甲○○隨時得領取之狀態，甲○○不為領取係甲○○就租金
    受領遲延，其仍負有給付租金予其他共有人之義務。從而，
    乙○○請求甲○○給付按應有部分計算之租金60,984元（計
    算式：60000×8月×50.82÷400 =60,984），為有理由，應
    予准許。
五、綜上所述，乙○○之主張為可採，甲○○所辯均無可取。從
    而，乙○○本於不當得利之法律關係，請求甲○○給付共有
    物出租之租金，為有理由，應予准許。是則原審判命甲○○
    給付 471,356元及法定遲延利息，於法並無不合。上訴意旨
    指摘原判決不當，求予廢棄改判，為無理由，應予駁回。乙
    ○○附帶上訴，請求甲○○給付92年6月起至93年1月止之租
    金60,984元及遲延利息，亦有理由，應予准許。
六、據上論結，本件甲○○之上訴為無理由，乙○○之附帶上訴
    為有理由，依民事訴訟法第449條第1項、第78條，判決如主
    文。
中    華    民    國    95    年    2     月     3    日
                  民事第二庭審判長法  官  吳謙仁
                                  法  官  李瓊蔭
                                  法  官  蘇瑞華
正本係照原本作成。
不得上訴。
中    華    民    國    95    年    2     月    6     日
                                  書記官  賴以真


司法院資訊處製作；財團法人民間司法改革基金會備份。
